臺灣基隆地方法院刑事判決　　　　　　　　　　　　　九十三年度易字第一一九號
　　公　訴　人　臺灣基隆地方法院檢察署檢察官
　　被　　　告　丙○○　男　五.
右列被告因業務過失傷害案件，經檢察官提起公訴（九十二年度偵字第三二０八號）
，本院判決如左：
    主      文
丙○○從事業務之人，因業務上之過失傷害人，處有期徒刑陸月，如易科罰金，以參
佰元折算壹日。
    事      實
一、緣丙○○為「石龍魚行」之負責人，平日即係以駕駛貨車為顧客載運漁貨為業，
    為從事駕駛業務之人。民國九十二年六月十三日上午七時五十分許，丙○○駕駛
    ＱＮ─五三九號自用大貨車，自基隆市八斗子漁港出發往深澳坑方向行駛；同日
    上午八時十五分許，丙○○駕駛上開大貨車行經基隆市○○街二十七之六號前時
    ，適有丁○○騎乘ＤＮ─三六０號輕型機車行駛在丙○○同向車道之右前側，丙○○本應注意車前狀況及兩車併行之間隔，隨時採取必要之安全措施，而依當時
    情形，復無不能注意之情事，竟疏未注意而貿然加速超車，致其駕駛之前揭大貨
    車右側護欄擦撞及丁○○騎乘機車左側鞋板前後位置，丁○○因而失去平衡，並
    人車倒地滑入丙○○駕駛大貨車車底，致其戴有安全帽之頭部及左手部位，遭上
    開行逕中大貨車右後輪直接輾過，丁○○頭戴之安全帽並因擠壓力量過大而破裂
    迸開，至丁○○本人則因此而受有顱底骨骨折、左側顏面神經麻痺、左眼外展神
    經麻痺、左耳撕裂傷、左耳耳膜破裂、左腕尺骨莖斷裂、左手腕正中神經損傷及
    左手腕嚴重攣縮、左手伸肌腱及屈肌腱斷裂及正中神經斷裂、左側手肘屈區性攣
    縮等傷害，而嚴重影響其左手機能、視能及聽能；惟丁○○受損之左手機能、視
    能及聽能，經長期治療及復健之結果，已逐漸回復其原有功能，而尚未達毀敗一
    肢、一目或一耳之程度。嗣員警則係在接獲現場民眾去電報案後，前往上址蒐證
    ，並經比對現場跡證，始獲悉上情；至丙○○於肇事後雖仍停留現場，然其並未
    對前往現場處理之員警承認肇事。
二、案經被害人丁○○告訴暨基隆市警察局第二分局報請臺灣基隆地方法院檢察署檢
    察官偵查起訴。
    理      由
一、訊之被告丙○○固不否認其係以駕駛貨車載送漁貨為業，及其確曾於前揭時間駕
    駛貨車行經上開地點之事實，惟矢口否認有何右揭犯行，辯稱：伊駕駛貨車未曾
    擦撞告訴人丁○○騎乘機車，告訴人之前揭傷勢，係其自己騎乘機車行經駁崁而
    失去平衡後，自行跌倒被機車拖行所致，與伊全無關聯；又伊駕駛貨車四輪，並
    未輾過告訴人之頭部，否則，告訴人早應當場斃命云云。經查：
  (一)告訴人因本次車禍而受有「顱底骨骨折、左側顏面神經麻痺、左眼外展神經麻痺
    、左耳撕裂傷、左耳耳膜破裂、左腕尺骨莖斷裂、左手腕正中神經損傷及左手腕
    嚴重攣縮、左手伸肌腱及屈肌腱斷裂及正中神經斷裂、左側手肘屈區性攣縮」等
    傷害之事實，有高雄醫學大學附設中和紀念醫院（下稱「中和醫院」）診斷證明
    書暨告訴人病歷、「中和醫院」九十二年十月十四日（92）高醫附秘字第二七四
    三號函、財團法人天主教聖功醫院（下稱「聖功醫院」）病歷、「聖功醫院」九
    十二年十月二十九日九二聖功醫字第二五五號函、「聖功醫院」診斷證明書、財
    團法人長庚紀念醫院高雄分院（下稱「高雄長庚醫院」）病歷、「高雄長庚醫院
    」九十二年十一月二十日（92）長庚院高字第四二六０號函、財團法人長庚紀念
    醫院基隆分院九十二年六月二十日診斷證明書、重仁骨科醫院九十二年十二月八
    日診斷證明書各乙件在卷可按。倘告訴人係騎乘機車行經駁崁失去平衡後，自行
    跌倒致遭自己騎乘機車向前拖行，而未曾遭外在「重力」擠壓，則告訴人之傷勢
    ，斷不致於如此嚴重！再對照告訴人頭戴安全帽現狀之翻拍照片四幀所示情節，
    告訴人頭戴安全帽，不僅在右側有嚴重刮擦地痕，且其安全帽已出現明顯迸裂痕
    跡，並已略呈扁平形狀。而安全帽之功能，係在保護機車騎士之頭部，此乃眾所
    週知之事，是各家廠商出產之各種安全帽，縱係利用不同材質製作，然其要不致
    於偶因騎士跌倒，致騎士頭戴安全帽直接與地面接觸、擦撞，即產生如上所述之
    嚴重迸裂、變形情狀。由告訴人頭戴安全帽現狀及告訴人所受傷勢研判，告訴人
    戴有安全帽之頭部曾遭「外在」「重力」擠壓乙節，自屬堪可認定。茲本件車禍
    發生前後，惟一適巧行經告訴人騎乘機車旁之外在重力，即係被告駕駛貨車，此
    參諸證人甲○○即案發當時適在案發現場對面之目擊者，於本院審理時，到庭結
    稱：「摩托車（由告訴人騎乘）本來騎在我對向的車道，當時貨車（由被告駕駛
    ）是在摩托車的後面，後來貨車超車，我聽到『碰』一聲，可能有撞到，那時被
    告沒有停車的意思，我們喊你撞到人了，他才停車」（詳見本院九十三年五月二
    十七日審判筆錄）等語即明。由此堪認，被告辯稱：告訴人之前揭傷勢，係其自
    行跌倒被機車拖行所致；伊駕駛貨車四輪，並未輾過告訴人頭部云云，洵無可採
    ；告訴人所受傷勢，必係告訴人人車倒地後，滑入被告駕駛大貨車車底，致其戴
    有安全帽之頭部及左手部位，遭上開行逕中，由被告駕駛之大貨車右後輪直接輾
    過所致無疑。
  (二)告訴人雖因傷勢嚴重，不便長途跋涉，而未於本院審判時到庭表示意見，然告訴
    人於偵查中，經臺灣基隆地方法院檢察署囑託臺灣高雄地方法院檢察署代為訊問
    時，確曾到場陳稱：伊原係行駛在右側慢車道（意指機車行駛之車道），發生車
    禍之時，伊感覺有一股力量自伊左後方撞過來，伊旋即昏迷而不醒人事；又車禍
    發生以前，伊確曾自照後鏡目睹被告駕駛貨車與伊同向行駛在伊後方等語。而被
    告駕駛貨車，原係同向尾隨在告訴人騎乘機車之後；嗣被告加速超車並行經告訴
    人騎乘機車旁之際，本案車禍始行發生等情節，亦據證人甲○○證述明確，詳如
    前述。至證人己○○即本件接獲民眾報案後前往現場蒐證之員警，更是於偵查及
    本院審理時，到庭結證略稱：伊於案發當日所見，被告駕駛貨車之擦痕，雖已業
    經被告於案發後除去，然據案發當日拍攝照片所示被告貨車右側護欄擦痕所在位
    置，與告訴人騎乘機車鞋板上擦痕所在位置互核比對，二者離地高度幾相差無幾
    等語，且有被告駕駛貨車及告訴人騎乘機車之擦痕比對照片三十一幀在卷可按。
    參之卷附道路交通事故調查報告表暨現場圖及交通事故現場照片二十六幀所示情
    節，本件告訴人機車倒地之刮地痕起始地點，顯係在彎道附近之自己（機車）車
    道上，以此勾稽前揭告訴人指述、證人甲○○、己○○證述及二車擦痕比對照片
    所示情節，堪認本件車禍發生之原因，乃被告駕駛貨車於轉彎道超車之際，未與
    告訴人騎乘機車保持安全距離，致其貨車右側護欄擦撞告訴人騎乘機車左側鞋板
    前後之位置，使告訴人失去平衡而人車倒地，致告訴人戴有安全帽之頭部及其左
    手部位遭上開行逕中大貨車右後輪輾過所致。臺灣省基宜區車輛行車事故鑑定委
    員會、臺灣省車輛行車事故覆議鑑定委員會就本件車禍肇事原因鑑定之結果，亦
    同本院上開認定，此亦有臺灣省基宜區車輛行車事故鑑定委員會九十二年十一月
    二十六日基宜鑑字第九二０七四六號函暨鑑定意見書、臺灣省車輛行車事故覆議
    鑑定委員會九十三年四月五日府覆議字第九三一０一二四號函在卷可憑。被告雖
    矢口否認曾與告訴人騎乘機車發生擦撞，迭辯稱：告訴人騎乘機車係因行經駁崁
    失去平衡，始自行倒地；且此一情節，係尾隨在伊駕駛貨車車後之證人乙○○親
    眼目睹後轉知云云，然查：證人乙○○於偵查中，乃至本院審理時，均係到庭結
    證略稱：伊雖係尾隨在被告駕駛車輛之後，然因伊當時駕駛車輛與被告駕駛車輛
    之行車間距極為靠近，是伊係在被告貨車踩停之後，始發現本件車禍已經發生；
    伊既未目睹車禍發生之實際情況，復未曾轉知被告「係告訴人騎乘機車自己行經
    駁崁跌倒，始不慎滑入被告輪下」等語。茲證人乙○○於案發之前，與告訴人既
    屬互不相識，與被告亦屬毫無瓜葛，設證人乙○○確曾目睹被告所稱之「係告訴
    人騎乘機車自己行經駁崁跌倒」之情節，並曾在車禍發生之後將此節轉知被告，
    則證人乙○○於偵查及本院審理時，改口翻異之動機、目的何在？況且，告訴人
    騎乘機車行經被告所指之駁崁處時，被告駕駛貨車尚未開始超車，告訴人騎乘機
    車亦無跌倒跡象，此觀之證人甲○○於本院審理時證稱：「（問：發生車禍附近
    有類似有水溝蓋及駁崁的地方，你說當時機車騎在前面，被告貨車開在後面，當
    時是否已經通過上開水溝蓋及駁崁，被告才超車？）是的，我印象是已經過了水
    溝蓋及駁崁，差不多在前面檳榔攤的地方，貨車超車，接著我聽到碰一聲」（本
    院九十三年五月二十七日審判筆錄）等語即明，核其情節，確與卷附道路交通事
    故調查現場圖及交通事故現場照片二十六幀所示，告訴人騎乘機車倒地後之刮地
    痕起始位置相符。是被告所指係告訴人騎乘機車行經駁崁跌倒云云，顯與卷附事
    證乖違，而昧於事實，本院自難採信。
  (三)按汽車行駛時，駕駛人應注意車前狀況及兩車併行之間隔，並隨時採取必要之安
    全措施，道路交通安全規則第九十四條第三項定有明文；茲被告駕駛車輛在道路
    上行駛，自應依上開規定，盡必要之注意義務，而依卷附道路交通事故調查報告
    表所示情節以觀，案發當日雖係天候雨、路面濕潤，然其日間光線充足、視距良
    好、無障礙物，而查無不能注意之情事，乃被告竟疏未注意車前狀況及自己駕駛
    貨車與告訴人騎乘機車之兩車併行間距，即貿然於彎道處加速超車，肇致本起車
    禍發生，則被告行為，自屬過失無疑。被告駕駛車輛，既因前揭過失行為，致與
    告訴人騎乘機車發生擦撞，使告訴人人車倒地後滑入被告駕駛大貨車車底，致告
    訴人戴有安全帽之頭部及左手部位遭上開行逕中，由被告駕駛之大貨車右後輪輾
    過，告訴人並因而受有前揭傷害，則被告之過失行為與告訴人之傷害結果間，具
    有相當因果關係，自屬情極灼然。
  (四)綜上，本院因認被告所辯，委無足採；本件事證明確，被告業務過失傷害之犯行
    ，洵堪認定。
二、查被告平日即係以駕駛貨車載運漁貨為業，此業據被告自陳在卷，堪認被告係反
    覆從事駕駛業務之人無疑，則被告於駕駛車輛之際之任何過失行為，概應被評價
    屬刑法上之業務過失行為無訛；核被告所為，係犯刑法第二百八十四條第二項前
    段之業務過失傷害罪。公訴人雖稱告訴人經此傷害，嚴重影響其手部機能、視能
    及聽能，恐難以回復，已達「重傷」之程度，而認被告所為，係犯刑法第二百八
    十四條第二項後段之業務過失致重傷害罪嫌云云，並舉前揭診斷證明書及各醫院
    之回函為其論據，然查，本院為明告訴人之前揭病症是否重大不治或難治之傷，
    又其所受傷害是否已達一肢、一目或一耳「毀敗」之程度等情節，曾職權函詢「
    高雄長庚」、「聖功醫院」及重仁骨科醫院，「高雄長庚」、「聖功醫院」及重
    仁骨科醫院則分別函覆本院略以：(1)告訴人於九十二年八月二十日回診時，經檢
    查其右眼裸視０．五；左眼裸視０．三；(2)告訴人左耳經診斷為混合性耳聾，經
    純音聽力檢查顯示其左耳五八．三分貝混合性聽力喪失（意指告訴人僅能聽見五
    八．三分貝以上之聲音），經治療後，於九十二年九月二十六日再度進行純音聽
    力檢查，其左耳已恢復為二八．三分貝神經性聽力喪失（意指告訴人此時已經可
    以聽見低於五八．三分貝，而高於二八．三分貝以上之聲音）；(3)告訴人左手活
    動度及功能已恢復正常狀態百分之七十，倘若持續復健治療，最佳情況則可復原
    至正常狀態百分之八十；(4)告訴人除左手食指無法全部彎曲外，其餘三、四、五
    指恢復情況不錯。此分別有「高雄長庚」九十三年五月二十五日（九三）長庚院
    高字第三四四０六九號函、「聖功醫院」九十三年五月二十二日九三聖功醫字第
    一０七號函、重仁骨科醫院九十三年五月十日（九三）仁字第一二五號函在卷可
    考。告訴人雖因傷勢嚴重，不克到庭應訊，然關係人戊○○即告訴人之父於本院
    審理時，確係到庭陳稱：「（問：有何意見？【提示上開函覆內容】）沒有意見
    ，她現在確實有恢復，但恢復程度沒有到百分之百，左耳現在聽力已有恢復，但
    太小聲仍聽不到，算是重聽，視力部分仍然有沒有辦法對焦的問題，如兩眼併視
    ，走路會搖晃，但用單獨一隻眼睛看路，則沒有問題，左手進步很多，現在可以
    彎一點，只是沒有力氣，沒辦法拿東西」（詳見本院九十三年五月二十七日審判
    筆錄）等語。由上開各醫院之函覆內容及關係人戊○○到庭陳述之情節以觀，顯
    見告訴人所受傷勢雖屬重大，然其影響主要均係在「手」、「眼」、「耳」等部
    位；且告訴人之「手」、「眼」、「耳」等部位之功能雖均有所減損，然此一功
    能減損皆尚未達功能「毀敗」（「效用」全部的且永遠的喪失）之程度。按刑法
    第十條第四項第六款所謂其他於身體或健康有重大不治或難治之傷害，係指不合
    於前五款所列舉之重傷，始有其適用（最高法院四十八年臺上字第一九四號、二
    十五年上字第四六八０、五十四年臺上字第四六０號判例可資參照）；又刑法第
    十條第四項第一款、第二款、第四款所謂毀敗一「目」、一「耳」、一「肢」以
    上之機能，係指其「視能」、「聽能」或「肢體」因傷害之結果完全喪失其效用
    者而言，初不以驗斷時之狀況如何為標準。如經過相當之診治而能回復原狀，或
    雖不能回復原狀而僅祇減衰其效用者，仍不得謂為該款之重傷（最高法院二十八
    年一０九八號判例可資參照）。茲本案告訴人所受之傷害，對其身體功能之影響
    ，既均係集中在視能、聽能及肢體等部位，則因刑法第十條第四項第一款、第二
    款、第四款已有列舉之規定，而不應適用同條項第六款以為判斷告訴人傷勢是否
    已達「重傷」之準據；至告訴人目前之視能、聽能及肢體功能固均屬有所減損，
    惟其皆尚未達功能「毀敗」（「效用」全部的且永遠等喪失）之程度，已如前述
    ，從而，告訴人所受傷害，即因未能符合刑法第十條第四項第四款「毀敗」之要
    件，而不能被評價為刑法上之「重傷」，公訴意旨漏未斟酌此點，而認被告係犯
    刑法第二百八十四條第二項後段之業務過失致重傷害罪名云云，容有未洽，惟其
    起訴之基本事實既屬同一，本院自應予以審理，並職權變更起訴法條。次按刑法
    第六十二條有關自首減輕其刑之規定，所謂「自首」，須係在有偵查權限之機關
    尚未發覺犯罪以前，向該管機關申告自己之犯罪事實，並表示願意接受裁判之意
    ，是行為人自首以後，縱其另為與自首時不相一致之陳述，乃至全盤否認犯罪，
    然此均不影響其自首之效力（最高法院八十八年度臺上字第八七七號判決可資參
    照）。惟行為人對事故之發生，是否承認過失，雖非「自首」之要件，然行為人
    在偵查機關開始偵查之時，仍需先坦承有事故發生，並表明其即為事故之當事人
    ，始能充足「自首」之要件；倘行為人自始否認肇事，或自始即否認其乃肇事人
    （不論行為人是否有過失），則自與「自首」之要件有違，而不能適用自首減免
    其刑之規定。茲本案卷附之「基隆市○○○道路交通事故報案人須知」，就被告
    是否符合自首條件乙節所記載者，雖係「報案人或勤務中心轉來資料未報明肇事
    人姓名，警員前往現場處理時，肇事人在場，並當場承認為肇事人」，然此項事
    實迭經被告否認在卷，且被告自始至終，均係聲稱：車禍發生當時，伊既不知伊
    駕駛貨車曾發生擦撞事故，亦不知伊駕駛貨車車輪曾否輾過告訴人頭部；伊覺得
    伊並未擦撞到機車，且伊從未對到場處理車禍事故之員警承認或表明「我車中段
    車身與對方機車左側車身擦撞」等語（參見被告於警詢、偵查之供述及被告所繕
    具之答辯狀）。是本案車禍發生當時，被告根本未曾向員警坦承肇事經過；參之
    證人己○○於偵查中係證稱：伊到場處理車禍時，在場目擊民眾表示被告之貨車
    與被害人之機車發生擦撞，伊已知被告為車禍事故當事人之一；而被告當時只表
    示其貨車與被害人機車同向直行，並未向伊表示其貨車曾與被害人機車發生擦撞
    ；嗣伊依據現場跡證（如被告貨車右側車身下方護欄有橫向刮擦痕跡、被害人機
    車左側車身有刮擦痕跡、被害人安全帽被輾壓破裂、現場地面刮地痕跡），提示
    比對與被告檢視，被告適才承認其駕駛貨車之右側車身有刮擦到告訴人機車左側
    車身，然被告仍一再否認其駕駛貨車曾輾壓過告訴人戴有安全帽之頭部等語；證
    人洪誌國即最先抵達事故現場之員警於偵查中，亦係到庭結稱：伊到達現場後，
    被告並未向伊表示其駕駛貨車曾與告訴人騎乘機車發生擦撞；嗣伊處理告訴人送
    醫事宜既畢，通知被告來所製作筆錄，被告當時仍稱其不知肇事，經伊提示告訴
    人經輾壓過之安全帽，被告復改稱承認有壓過安全帽等語。勾稽上情以觀，堪認
    本件員警係依現場稽證及目擊民眾之指證，而查知被告為本起車禍之肇事人；至
    被告本人，則自始至終，均未於偵查機關開始調查之時，主動表明其為本次車禍
    之肇事人，亦未陳述其肇事經過，而無自首者減免其刑規定之適用；前揭「基隆
    市○○○道路交通事故報案人須知」所載內容，既與實際情形不符，本院自不予
    採信，併此指明。本院審酌被告未注意兩車併行間距之過失情節，肇致本起車禍
    發生，雖告訴人所受傷害未至刑法定義之重傷害程度，然以一般常人之認知為判
    斷，告訴人所受傷害誠屬重大，已嚴重影響及告訴人日常生活及其日後工作能力
    ，乃被告竟仍妄圖推諉一己責任，拒絕賠償告訴人所受損害，其犯後態度顯然極
    差，且毫無悔悟之意等一切情狀，從重量處如主文所示之刑，以示懲儆，併諭知
    易科罰金之折算標準。
據上論斷，應依刑事訴訟法第二百九十九條第一項前段、第三百條，刑法第二百八十
四條第二項前段、第四十一條第一項前段，罰金罰鍰提高標準第一條前段、第二條，
判決如主文。
本案經檢察官張長樹到庭執行職務。
中      華      民      國      九十三      年      六      月  三十    日
                                臺灣基隆地方法院交通法庭
                                    審判長法 官 陳 志 祥
                                          法 官 陳 玉 雲
                                          法 官 王 慧 惠
右正本證明與原本無異。
對於本件判決如有不服，應於收受送達後十日內，向本院提出上訴書狀，上訴於臺灣
高等法院，並按他造當事人之人數附具繕本。
                                          書記官王 月 娥
中      華      民      國      九十三      年      六      月  三十    日
附錄論罪法條：
中華民國刑法第二百八十四條第二項
從事業務之人，因業務上之過失傷害人者，處一年以下有期徒刑、拘役或一千元以下
罰金，致重傷者，處三年以下有期徒刑、拘役或二千元以下罰金。
